【裁判字號】    95,交聲,855
【裁判日期】    951027
【裁判案由】    違反道路交通管理處罰條例聲明異議
【裁判全文】
臺灣臺北地方法院交通事件裁定         95年度交聲字第855號
原處分機關  臺北市交通事件裁決所
異  議  人
即受處分人  新億揚交通事業有限公司
代  表  人  乙○○
代  理  人  甲○○
                    樓
上列異議人即受處分人因違反道路交通管理處罰條例案件，對於
台北市交通事件裁決所於中華民國95年8月22日所為之處分（原
處分案號：北市裁三字第裁22-AEB784802、22-AEB784803號），
聲明異議，本院裁定如下：
    主  文
原處分均撤銷。
新億揚交通事業有限公司均不罰。
    理  由
一、按「汽車駕駛人之行為有左列情形之一，當場不能或不宜攔
    截製單舉發者，得對汽車所有人逕行舉發處罰：一闖紅燈或
    平交道。二搶越行人穿越道。三違規停車而駕駛人不在場。
    四不服指揮稽查而逃逸，或聞消防車、救護車、警備車、工
    程救險車之警號不立即避讓。五違規停車或搶越行人穿越道
    ，經各級學校交通服務隊現場導護人員簽證檢舉。六其他違
    規行為經以科學儀器取得證據資料者」、「前項逕行舉發，
    應記明車輛牌照號碼、車型等可資辨明之資料，查明汽車所
    有人姓名或名稱、住址後，製單舉發處罰之」，民國95年7
    月1日修正施行前之道路交通管理處罰條例第7條之2第1項、
    第2項分別定有明文。準此，交通勤務警察或依法執行交通
    稽查任務之人員發現汽車駕駛人涉有違規情事時，原則上必
    須當場攔截而製單舉發，俾使汽車駕駛人得當場陳述意見，
    避免交通稽查人員有所誤判，而可即時獲得補救，惟考量上
    開條例第7條之2第1項所列舉之道路違規行為，其發生通常
    係在瞬間，或有事實上不能當場攔截或依照比例原則不宜當
    場攔截製單舉發之情形，為達有效維護交通秩序及保障交通
    安全之行政目的，當須特別立法賦予交通稽查人員得於事後
    逕行製單舉發之權限，是以，受處分人如涉有交通違規行為
    ，倘非上述各款所列舉之交通違規情形時，除其他法令另有
    規定外，原則上交通稽查人員即應當場攔截製單舉發，自不
    得於事後始為逕行舉發，否則該舉發程序即於法不合。
二、次按「逕行舉發違反道路交通管理事件，經汽車所有人依通
    知單之應到案日期前到案，並告知違規駕駛人姓名、身分證
    統一編號及住址者，處罰機關應即另行通知違規駕駛人到案
    依法處理；逾應到案日期，處罰機關應依道路交通管理處罰
    條例第85條第3項規定處罰該汽車所有人」，違反道路交通
    管理事件統一裁罰基準及處理細則第24條規定甚明。準此，
    如汽車駕駛人在道路行駛而有違規行為，經警當場攔停並可
    製單舉發者，固應對該汽車駕駛人處罰，惟若舉發機關未能
    於當場攔停並對該汽車駕駛人製單舉發，而係依道路交通管
    理處罰條例第7條之2規定逕行舉發者，舉發機關只能依上開
    規定對汽車所有人逕行舉發，但如經汽車所有人告知實際違
    規之駕駛人姓名、身分證統一編號及住址者，處罰機關知實
    際違規之駕駛人為何人，即應處罰實際違規之駕駛人，惟如
    處罰機關不知實際違規之駕駛人，係應歸責於車輛所有人者
    ，始得依道路交通管理處罰條例第85條第3項：「本條例關
    於車輛駕駛人之處罰，如應歸責於車輛所有人者，處罰車輛
    所有人」之規定，對該車輛所有人加以處罰。
三、本件異議人即受處分人新億揚交通事業有限公司所有之車號
    092-CE號營業小客車，為警於95年6月29日下午5時50分許，
    在台北市○○路與復興南路口當場攔檢，並以「未帶行照（
    攜帶影印本）」、「不服警方稽查取締（出示駕、行照後，
    強行奪回駕、行照）」為由，依道路交通管理處罰條例第14
    條第2款（贅載第1項）、第60條第2項第1款之規定逕行舉發
    ，嗣異議人於應到案日期前向原處分機關提出申訴，經原處
    分機關函請舉發機關調查結果，仍認異議人所有之車輛有前
    開違規行為，原處分機關乃依前開規定，於95年8月22日分
    別以北市裁三字第裁22-AEB784802號、北市裁三字第裁22-A
    EB784803號裁處異議人罰鍰新台幣（下同）300元、900元等
    情，有台北市政府警察局舉發違反道路交通管理事件通知單
    、原處分機關違反道路交通管理事件裁決書各2份、陳述書
    及台北市政府警察局大安分局95年8月9日北市警安分交字第
    09532977900號函各乙份在卷可稽。
四、異議意旨略以：員警將駕駛人甲○○攔檢當時，就要求駕駛
    人出示行照、駕照，並說駕駛人闖紅燈，駕駛人於出示行照
    、駕照後，向員警表示燈號是綠燈，沒有闖紅燈，但員警仍
    然執意舉發，因當時正值下班尖峰時間，車流量非常多，駕
    駛人見現場反應無效，便要求拿回行照、駕照，並前往該名
    執勤員警服務之大安分局警備隊申訴，員警係於事後以未帶
    行照、不服取締為由開立罰單，爰聲明異議，請求撤銷原處
    分等語。
五、經查：
  （一）本件員警舉發異議人所有車輛之駕駛人有違反道路交通
        管理處罰條例第14條第2款所定「行車執照未隨車攜帶
        」之違規事由，核與道路交通管理處罰條例第7條之2第
        1項所列各款得予逕行舉發之交通違規情形不符，且執
        勤員警係當場攔停異議人所有之前開車輛，並無不能或
        不宜攔截製單舉發之情形，揆諸首揭說明，執勤警員就
        異議人之前開違規事由，自應當場製單舉發，而不能於
        事後始逕行舉發，經核前開舉發違反道路交通管理事件
        通知單，其上雖記載員警之填單日期為95年6月29日（
        與違規日期相同），惟駕駛人欄載明係「逕行舉發」，
        且未交由駕駛人當場簽收，可見警方確係於事後逕行舉
        發，並非於事發時當場製單舉發甚明，該舉發程序於法
        尚有未合，是員警舉發異議人有道路交通管理處罰條例
        第14 條第2款規定「未隨車攜帶行車執照」之違規情形
        部分，既有舉發程序不合法之情事，原處分機關基此不
        合法之舉發而裁罰異議人300元，即難認允當。
  （二）又本件員警舉發異議人所有車輛之駕駛人有違反道路交
        通管理處罰條例第60條第2項第1款所定「不服從交通勤
        務警察稽查」之違規事由，執勤員警係當場攔停異議人
        所有之前開車輛，並無不能或不宜攔截製單舉發之情形
        ，已如前述，且駕駛人亦無逃逸之情形，則員警是否仍
        得依道路交通管理處罰條例第7條之2第1項第4款之規定
        逕行舉發，已有可議，又前開規定係處罰汽車駕駛人，
        而實際上真正駕駛人甲○○已於應到案日期前向原處分
        機關自承其為駕駛人，並填具姓名、身分證字號、住址
        及電話等資料，此觀諸卷附95年7月26日陳述書乙紙可
        明，則原處分機關於95年8月22日為裁決時，既已知悉
        真正駕駛人為甲○○，且汽車所有人為法人，無法實際
        駕駛車輛，即無不能另行通知真正駕駛人到案依法處理
        之情事，核諸前揭說明，自不能認有應歸責於該汽車所
        有人即異議人之事由存在，是以原處分機關仍以異議人
        為裁罰對象逕行對之裁罰，於法自有未合。
六、綜上所述，本件警員未依法當場製單舉發，而於事後始逕行
    舉發，其舉發之程序悖於首揭法律規定，原處分機關基此不
    合法定程序之舉發，對異議人為前開裁罰，尚難認屬允當，
    又異議人已於應到案日期前提出申述，並告知違規駕駛人姓
    名、身分證統一編號及住址，是原處分機關應依違反道路交
    通管理事件統一裁罰基準及處理細則第24條規定，通知駕駛
    人甲○○到案處理，或可對其開單告發，惟原處分機關未予
    詳查，遽予裁罰異議人，尚有未洽，從而，異議人雖非執此
    聲明異議，但原處分既有上開可議之處，自應由本院逕將原
    處分撤銷，改諭知異議人不罰。至原處分機關仍應依前開處
    理細則第24條之規定，另行通知違規駕駛人到案依法處理，
    以資適法，附此敘明。
七、據上論斷，應依道路交通案件處理辦法第20條前段，裁定如
    主文。
中    華    民    國    95    年    10    月    27    日
                  交通法庭法  官  鍾素鳳
以上正本證明與原本無異。
如不服本裁定，應於送達後5日內，向本院提出抗告狀。
                          書記官  陳鳳瀴
中    華    民    國    95    年    10    月    27    日


司法院資訊處製作；財團法人民間司法改革基金會備份。
